---
title: "Análisis de células individuales — equipo A"
subtitle: "Proyecto final · Bioinformática y Estadística 3 · LCG 2027-1"
author: "Rubí Martínez Chavarría, Alejandro Pinto Sánchez y Ernesto Gutierrez Piñon"

date: today
lang: es
format:
  html:
    toc: true
    toc-depth: 3
    code-fold: false
    code-tools: true
    embed-resources: true
execute:
  echo: true
  warning: false
  message: false
engine: knitr
---

## Antes de empezar

::: {.callout-important}
## Este reporte tiene que correr desde cero

El criterio A2 de la rúbrica —30 % de la nota del equipo— es que otra persona
pueda clonar el repositorio y correr `quarto render` sin intervención manual.
Compruébalo **antes de entregar**, y compruébalo en una sesión limpia de R: un
objeto que quedó en tu memoria de trabajo no existe para quien evalúa.
:::

### Rutas

Todas las rutas de datos se declaran aquí y en ningún otro lugar del reporte. Si
tu copia de los datos está en otro sitio, cambia solo este bloque.

```{r}
#| label: rutas
RUTA_DATOS <- "/mnt/data/bioinfo3/compartido/10x/datasets/proyecto-2026/proyecto-equipo-A.rds"
```

### Semilla

```{r}
#| label: semilla
# Sin esto, cada render da un resultado distinto y el reporte deja de ser
# reproducible. Varios métodos del módulo son de permutaciones o de
# inicialización aleatoria: emptyDrops, scrublet, scDblFinder, UMAP.
set.seed(20260903)
```

### Paquetes

```{r}
#| label: paquetes
suppressPackageStartupMessages({
  library(SingleCellExperiment)
  library(scuttle)
  library(scater)
  library(scran)
  library(DropletUtils)
})
```

## 1. De dónde vienen estos datos

::: {.callout-note}
## Las cuatro preguntas obligatorias

Antes de tocar nada, contesta las cuatro de la sesión 04. Son las mismas para
cualquier conjunto de datos que te llegue en la vida profesional.
:::

**¿Cuántos genes y cuántas células?**
38,606 genes × 927,681 columnas (códigos de barras).

**¿Son cuentas crudas o ya están normalizadas?**
Son cuentas crudas. El assay `counts` contiene enteros no negativos (mínimo 0,
máximo 13264, sin decimales, sin negativos), consistente con cuentas de
moléculas.

**¿Qué información de lote o de condición trae?**
Ninguna. `colData(sce)` tiene 0 columnas: el objeto no trae metadatos de
lote, donante ni condición. Es una sola muestra: las células no son réplicas
biológicas, y por eso no se corrige efecto de lote ni se comparan condiciones.

**¿Es la matriz `raw` o la `filtered`?**
Es la `raw`. Tiene 927,681 columnas, muy por encima de las ~4,094 células de
referencia para el equipo A (según `resumen-objetos-proyecto.tsv`). Incluye
todos los códigos de barras posibles; la gran mayoría son gotas vacías. El
llamado de células (con `emptyDrops`) es parte del control de calidad, y por
eso hace falta la matriz `raw`: `emptyDrops` estima el perfil del ambiente con
las gotas vacías.

**¿Qué versión de la anotación de genes se usó?**
Los archivos del proyecto no la documentan. Los genes se identifican con
identificadores Ensembl (por ejemplo, `LEF1` es ENSG00000138795) y los símbolos
están en `rowData(sce)$Symbol`. El objeto tiene 38,606 genes, el mismo número
que se verificó en clase para la referencia GRCh38-2024-A que usa el curso, pero
eso es una coincidencia de número y no una confirmación. Los genes mitocondriales
se identifican por el prefijo `MT-`, así que los datos son humanos.

```{r}
#| label: importar
sce <- readRDS(RUTA_DATOS)
sce
counts(sce)[1:5, 1:5]
```

```{r}
#| label: cuatro-preguntas
# Comprobaciones detrás de las respuestas de arriba. m@x son los valores
# distintos de cero: revisar solo esos evita recorrer 3.5e10 entradas.
m <- counts(sce)
stopifnot(methods::is(m, "dgCMatrix"))
dim(sce)
c(minimo = min(m), maximo = max(m),
  hay_decimales = any(m@x %% 1 != 0), hay_negativos = any(m@x < 0))
ncol(colData(sce))
```

## 2. Control de calidad

**Umbral usado y por qué:** se combinaron dos criterios. Primero, llamado de
células con `emptyDrops` (FDR ≤ 0.001) sobre la matriz `raw`, en vez de un
umbral fijo por total de cuentas. Se probaron tres candidatos: el codo de la
curva de rango (3137 células), el punto de inflexión (4101 células) y
`emptyDrops` (3998 células) — este último es el que se usó, por ser un
criterio estadístico basado en el perfil de expresión completo, no solo el
total de cuentas, y por no presentar p-valores topados (`Limited = 0`).

### 2.1 Llamado de células

La curva de rango ordena todos los códigos de barras por su total de cuentas.
El codo y la inflexión son dos umbrales candidatos, y ambos salen solo del total
de cuentas.

```{r}
#| label: qc-rango
#| fig-cap: "Curva de rango del equipo A. Línea azul: codo. Línea verde: inflexión."
#| fig-width: 8
#| fig-height: 6
n_barcodes_crudos <- ncol(sce)

br <- barcodeRanks(counts(sce))
codo      <- metadata(br)$knee
inflexion <- metadata(br)$inflection

orden_br <- order(br$rank)
plot(br$rank[orden_br], br$total[orden_br], log = "xy", type = "l", lwd = 2,
     xlab = "Rango del codigo de barras", ylab = "Total de cuentas",
     main = "Curva de rango - Equipo A")
abline(h = codo,      col = "dodgerblue",  lty = 2, lwd = 2)
abline(h = inflexion, col = "forestgreen", lty = 2, lwd = 2)
legend("bottomleft", bty = "n", lty = 2, lwd = 2,
       col = c("dodgerblue", "forestgreen"),
       legend = c(paste("codo:", round(codo, 1)),
                  paste("inflexion:", round(inflexion, 1))))
```

`emptyDrops` compara el perfil de cada código de barras contra el del ambiente.
Es un método de permutaciones, por eso se fija la semilla justo antes.

```{r}
#| label: qc-llamado
set.seed(20260903)
ed <- emptyDrops(counts(sce))
llamadas <- !is.na(ed$FDR) & ed$FDR <= 0.001

data.frame(
  criterio = c("codo", "inflexion", "emptyDrops (FDR <= 0.001)"),
  celulas  = c(sum(br$total >= codo), sum(br$total >= inflexion), sum(llamadas))
)

# p-valores topados por el número de permutaciones. La celda que importa es
# Significativa = FALSE con Topado = TRUE: debe ser 0. Si no lo es, hay que
# subir `niters` en emptyDrops, no bajar `lower`.
table(Significativa = llamadas, Topado = ed$Limited, useNA = "ifany")

sce <- sce[, llamadas]
```

### 2.2 Porcentaje mitocondrial

Segundo, control de calidad mitocondrial (artefacto asignado al equipo A). Se
compararon tres umbrales sobre el objeto ya filtrado por `emptyDrops`:

| Criterio | Umbral | Células descartadas |
|---|---|---|
| MAD (3 desviaciones) | 11.63 % | 916 |
| Fijo de tutorial | 20 % | 489 |
| **Elegido, con evidencia propia** | **35 %** | **82** |

```{r}
#| label: qc-mt-metricas
simbolos <- rowData(sce)$Symbol
mito_idx <- grep("^MT-", simbolos)
# Si el patrón no encuentra nada, el %MT sale 0 para todas las células y no hay
# ningún error: por eso se comprueba.
stopifnot(length(mito_idx) > 0)
length(mito_idx)

sce <- addPerCellQCMetrics(sce, subsets = list(MT = mito_idx))
```

```{r}
#| label: qc-mt-histogramas
#| fig-cap: "Distribución del % mitocondrial. Izquierda: todas las células llamadas por emptyDrops. Derecha: zoom a las de %MT < 30."
#| fig-width: 9
#| fig-height: 4
par(mfrow = c(1, 2))
hist(sce$subsets_MT_percent, breaks = 50, col = "lightblue",
     main = "Distribucion de %MT (todas las celulas)", xlab = "% mitocondrial")
hist(sce$subsets_MT_percent[sce$subsets_MT_percent < 30], breaks = 60,
     col = "lightblue", main = "Zoom: celulas con %MT < 30", xlab = "% mitocondrial")
```

```{r}
#| label: qc-mt-umbrales
# El umbral adaptativo (MAD) se calcula sobre los datos; el fijo es el de tutorial.
mad_mt     <- isOutlier(sce$subsets_MT_percent, nmads = 3, type = "higher")
umbral_mad <- attr(mad_mt, "thresholds")[["higher"]]
umbrales_mt <- c(MAD = umbral_mad, fijo = 20, elegido = 35)

data.frame(
  criterio    = names(umbrales_mt),
  umbral      = round(umbrales_mt, 2),
  descartadas = sapply(umbrales_mt, function(u) sum(sce$subsets_MT_percent > u)),
  row.names   = NULL
)
```

El criterio MAD y el umbral fijo de 20 % se descartaron porque cortan dentro
de una población (10–35 % MT) cuyas cuentas totales son iguales o superiores y
cuyos genes detectados quedan dentro de ≈ 12 % de los de la población de
referencia (0–10 % MT) — evidencia de actividad metabólica, no de daño celular (ver Sesión 05 del manual: *"hay
tipos celulares metabólicamente activos ... cuya proporción alta es biología
legítima"*). Un análisis por tramos finos (cada 5-10 puntos porcentuales)
mostró que el declive real y sostenido de cuentas y genes detectados empieza
alrededor de 35 % MT, no antes. Ese es el umbral que se aplicó. La tabla y la
figura siguientes son esa evidencia.

```{r}
#| label: qc-mt-tramos
#| fig-cap: "Genes detectados y cuentas totales por tramo de % mitocondrial."
#| fig-width: 10
#| fig-height: 4.5
df <- as.data.frame(colData(sce))
df$tramo <- cut(df$subsets_MT_percent,
                breaks = c(0, 5, 10, 15, 20, 25, 30, 35, 40, 50, 100),
                include.lowest = TRUE)

aggregate(cbind(sum, detected) ~ tramo, data = df, FUN = median)
table(df$tramo)

par(mfrow = c(1, 2))
boxplot(detected ~ tramo, data = df, las = 2, xlab = "", ylab = "Genes detectados")
boxplot(sum ~ tramo, data = df, las = 2, log = "y", xlab = "",
        ylab = "Cuentas totales (log)")
```

La mediana de cuentas se mantiene entre 8,195 y 10,745 en todos los tramos de 0 a
35 % de %MT (y es más alta entre 15 y 30 % que en el tramo de 0 a 5 %), y la de
genes detectados entre 2,695 y 3,068. El descenso empieza al pasar de 35 %: en el
tramo de 35 a 40 % la mediana es de 6,001 cuentas y 1,933 genes, y sigue cayendo
en los tramos siguientes (4,476 cuentas y 1,475 genes; 2,491 y 514). Por eso el
umbral de 35 % separa las células con métricas normales de las que ya muestran
pérdida de material. Los tramos de 30 a 35 % y de 35 a 40 % tienen pocas células
(40 y 23), así que ese borde se lee con cautela.

```{r}
#| label: qc-mt-filtro
descartar_mt <- sce$subsets_MT_percent > 35
sce <- sce[, !descartar_mt]

data.frame(
  etapa    = c("matriz cruda", "tras emptyDrops", "tras filtro de %MT (>35%)"),
  columnas = c(n_barcodes_crudos, sum(llamadas), ncol(sce)),
  genes    = nrow(sce)
)
cat("Celulas finales tras emptyDrops + filtro de %MT (>35%):", ncol(sce), "\n")
summary(sce$subsets_MT_percent)

# Chequeo contra las medianas de referencia del curso para el equipo A
# (9040 cuentas y 2978 genes por célula).
c(mediana_cuentas = median(sce$sum), mediana_genes = median(sce$detected))
```

### 2.3 Cuentas mínimas, genes detectados y dobletes

`emptyDrops` ya descartó las gotas vacías. Aquí se miran las otras métricas
antes de decidir si hace falta un umbral más. Tras `emptyDrops` y el filtro de
%MT quedan 3,916 células, con una mediana de 9,174 cuentas y 3,008 genes
detectados por célula, cerca de la referencia del curso para el equipo A (9,040
y 2,978). Hay, sin embargo, células con muy pocas cuentas (mínimo 105) y pocos
genes (mínimo 67).

Se calculó el umbral adaptativo de la clase 1: una célula es atípica si queda
más de 5 MADs por debajo de la mediana, en escala logarítmica (5 MADs es el
valor permisivo, para no perder poblaciones raras). Da 1,721 cuentas y 1,034
genes, con 97 y 108 células por debajo (las 97 están incluidas entre las 108, así que son 108
células en total). **No se descartaron.** Se marcaron
(`baja_calidad`) para comprobar más adelante, en el agrupamiento, si forman su
propio grupo o se reparten entre las poblaciones: un umbral se justifica por lo
que elimina, no solo por el número que da.

```{r}
#| label: qc-cuentas-genes
summary(sce$sum)
summary(sce$detected)

bajas_cuentas <- isOutlier(sce$sum,      nmads = 5, type = "lower", log = TRUE)
bajos_genes   <- isOutlier(sce$detected, nmads = 5, type = "lower", log = TRUE)
sce$baja_calidad <- bajas_cuentas | bajos_genes

c(umbral_cuentas = attr(bajas_cuentas, "thresholds")[["lower"]],
  umbral_genes   = attr(bajos_genes,   "thresholds")[["lower"]])
c(bajas_cuentas = sum(bajas_cuentas), bajos_genes = sum(bajos_genes),
  cualquiera_de_las_dos = sum(sce$baja_calidad))

# ¿Son células con %MT alto (dañadas) o células pequeñas con %MT normal?
table(baja_calidad = sce$baja_calidad, MT_mayor_20 = sce$subsets_MT_percent > 20)
```

La tabla cruzada muestra que esas 108 células no responden al perfil clásico de
daño (pocas cuentas con %MT alto): solo 25 (23 %) tienen %MT > 20 %, frente al
10 % del resto (382 de 3,808), y 83 tienen %MT ≤ 20 %.

**Dobletes.** No se evaluaron. Al cargar `scDblFinder`, R se cierra con un
*segmentation fault* en el hook `.onLoad` de una de sus dependencias (se
rastreó hasta la cadena `rtracklayer`/`Seqinfo`). El chunk se deja apagado para
que el reporte corra; ver «Lo que no funcionó».

```{r}
#| label: qc-dobletes
#| eval: false
suppressPackageStartupMessages(library(scDblFinder))
set.seed(20260903)
sce <- scDblFinder(sce, verbose = FALSE)
table(sce$scDblFinder.class)
```

## 3. Normalización y selección de genes

Se normalizó con `logNormCounts` (divide entre el tamaño de librería de cada
célula y aplica logaritmo: la misma idea que `LogNormalize` de la clase 1) y se
seleccionaron los 2,000 genes más variables con `modelGeneVar` y `getTopHVGs`,
que ajustan la relación media–varianza y buscan los genes que se apartan de la
curva esperada. Los genes variables construyen el espacio para el PCA; no sirven
para anotar. El assay `counts` no se modifica: lo normalizado va en `logcounts`.

```{r}
#| label: parametros
N_HVG      <- 2000   # convención, no un resultado
N_PCS      <- 15     # decisión de la sección 4.1
K_VECINOS  <- 20     # vecinos del grafo de agrupamiento
```

```{r}
#| label: normalizacion
sce <- logNormCounts(sce)

dec <- modelGeneVar(sce)
hvg <- getTopHVGs(dec, n = N_HVG)
cat("HVGs seleccionados:", length(hvg), "\n")
```

## 4. Reducción de dimensionalidad y agrupamiento

### 4.1 PCA y cuántas componentes usar

Se corrió PCA con 30 componentes sobre los genes variables. Para decidir cuántas
conservar se miran el codo de la curva de varianza, la varianza acumulada y un
diagnóstico técnico: ¿alguna componente codifica profundidad de secuenciación o
%MT en lugar de biología?

```{r}
#| label: pca
set.seed(20260903)
sce <- runPCA(sce, subset_row = hvg, ncomponents = 30)

pct_var <- attr(reducedDim(sce, "PCA"), "percentVar")
round(pct_var, 2)
c(PC10 = sum(pct_var[1:10]), PC20 = sum(pct_var[1:20]), PC30 = sum(pct_var[1:30]))
```
Hay un codo claro entre PC5 y PC6 (la varianza cae de 2.40 % a 0.96 %, menos de
la mitad), seguido de un descenso gradual y plano. La varianza acumulada (40.1 %
con 10 PCs, 42.5 % con 20 y 43.9 % con 30) es la esperable en scRNA-seq: buena
parte de la varianza restante es ruido de muestreo, no biología perdida.

```{r}
#| label: pca-diagnostico
pca10 <- reducedDim(sce, "PCA")[, 1:10]
data.frame(
  PC          = paste0("PC", 1:10),
  r_percentMT = round(apply(pca10, 2, cor, sce$subsets_MT_percent), 3),
  r_nCount    = round(apply(pca10, 2, cor, sce$sum), 3)
)
```

Ninguna de las primeras 10 componentes correlaciona fuerte (|r| > 0.5) con el
%MT ni con las cuentas totales: el máximo es 0.27 con el %MT (PC5) y 0.39 con las
cuentas (PC7). Las correlaciones con las cuentas son moderadas (0.3–0.4) en PC3,
PC5 y PC7, por debajo de la alarma de 0.5 pero conviene saberlo. Esto respalda la decisión de conservar las células de 10–35 % de MT: si esa población
estuviera dominada por una señal técnica, se esperaría verla estructurando
alguna de las primeras componentes, y no es el caso.

Se usaron **15 PCs**: un poco más allá del codo estricto (PC5–6), siguiendo la
regla de clase de errar por exceso antes que por defecto (las PCs de más aportan
ruido; las de menos borran poblaciones enteras). Las mismas 15 PCs se usan para
el UMAP y para el agrupamiento.

### 4.2 UMAP y agrupamiento

Un UMAP es un mapa, no una medición: las distancias entre islas, su tamaño y su
forma no son cuantitativos. Se usa para comunicar, no para derivar. El
agrupamiento no se hace sobre el UMAP sino sobre el espacio de PCA: grafo de
vecinos más cercanos y detección de comunidades con Louvain.

```{r}
#| label: umap-agrupamiento
set.seed(20260903)
sce <- runUMAP(sce, dimred = "PCA", n_dimred = N_PCS)

suppressPackageStartupMessages(library(bluster))
set.seed(20260903)
pcs <- reducedDim(sce, "PCA")[, seq_len(N_PCS)]
sce$cluster <- factor(clusterRows(pcs, NNGraphParam(k = K_VECINOS, cluster.fun = "louvain")))

table(sce$cluster)
```

Se obtuvieron 10 clústeres, de 77 a 741 células.

### 4.3 Control de calidad después de agrupar

Un clúster con métricas técnicas anómalas casi siempre es un artefacto que
sobrevivió al filtrado. La última columna cuenta cuántas de las células marcadas
como `baja_calidad` en la sección 2.3 cayeron en cada clúster.

```{r}
#| label: qc-post-cluster
data.frame(
  cluster         = levels(sce$cluster),
  n_celulas       = as.integer(table(sce$cluster)),
  mediana_MT      = round(tapply(sce$subsets_MT_percent, sce$cluster, median), 2),
  mediana_cuentas = round(tapply(sce$sum, sce$cluster, median), 0),
  mediana_genes   = round(tapply(sce$detected, sce$cluster, median), 0),
  baja_calidad    = as.integer(tapply(sce$baja_calidad, sce$cluster, sum)),
  row.names       = NULL
)
```

```{r}
#| label: umap-diagnostico
#| fig-cap: "UMAP coloreado por clúster, % mitocondrial, cuentas totales y LEF1."
#| fig-width: 12
#| fig-height: 8
suppressPackageStartupMessages(library(ggplot2))
id_lef1 <- rownames(sce)[rowData(sce)$Symbol == "LEF1"]
stopifnot(length(id_lef1) == 1)

p1 <- plotReducedDim(sce, "UMAP", colour_by = "cluster", text_by = "cluster") + ggtitle("Clusters")
p2 <- plotReducedDim(sce, "UMAP", colour_by = "subsets_MT_percent") + ggtitle("% Mitocondrial")
p3 <- plotReducedDim(sce, "UMAP", colour_by = "sum") + ggtitle("Cuentas totales")
p4 <- plotReducedDim(sce, "UMAP", colour_by = id_lef1) + ggtitle("LEF1 (marcador de linfocitos T)")

if (requireNamespace("patchwork", quietly = TRUE)) {
  (p1 | p2) / (p3 | p4)
} else {
  p1; p2; p3; p4
}
```

```{r}
#| label: boxplots-lef1-mt
#| fig-cap: "LEF1 y % mitocondrial por clúster."
#| fig-width: 10
#| fig-height: 4
lef1 <- as.numeric(logcounts(sce)[id_lef1, ])
par(mfrow = c(1, 2))
boxplot(lef1 ~ sce$cluster, xlab = "Cluster", ylab = "LEF1 (log-normalizado)",
        main = "LEF1 por cluster")
boxplot(sce$subsets_MT_percent ~ sce$cluster, xlab = "Cluster",
        ylab = "% mitocondrial", main = "%MT por cluster")

# Los mismos datos del primer boxplot, en números (cuartiles de LEF1 por clúster)
round(t(sapply(split(lef1, sce$cluster), quantile, probs = c(0.25, 0.5, 0.75))), 2)
```

El clúster 9 se aparta del resto en las tres métricas técnicas: tiene el %MT más
alto (mediana de 10.6 %, frente a 3.1–5.7 % en los demás), la menor profundidad
(mediana de 2,628 cuentas, frente a 7,253–24,050) y el menor número de genes
detectados (1,360, frente a 2,756–5,555). Además concentra 99 de las 108 células
marcadas como `baja_calidad` en la sección 2.3 (92 %; las otras están 8 en el
clúster 4 y 1 en el 5). Un clúster con cuentas sistemáticamente bajas y %MT alto
es, según la clase 5, el perfil típico de un artefacto que sobrevivió al
filtrado, y es fácil confundirlo con un tipo celular.

Los cuartiles de `LEF1` (tabla de arriba) muestran que el clúster 9 no es
uniforme: la mediana es 2.29, con el cuarto inferior de las células en 0 y el
cuarto superior por encima de 4.11. En los clústeres 1, 2 y 6, claramente de
linaje T, la mediana de `LEF1` es de 3.5 a 3.9. Los marcadores principales del
clúster 9 (sección 4.4) son `CD96`, `CAMK4` y `CSGALNACT1`, genes que también
aparecen entre los de los clústeres de linaje T 1 y 6, y no tiene un conjunto de
marcadores propio. Esto es compatible con linfocitos T de menor profundidad y
mayor %MT, en los que los genes bajos, entre ellos `LEF1`, se pierden por
detección incompleta (los ceros del primer cuartil), más que con un tipo celular
distinto. Por eso el clúster se conserva y se deja marcado, en lugar de
interpretarlo como una población nueva. **No se probó** si desaparece al
descartar las 108 células de baja calidad, que sería la prueba directa.

### 4.4 Marcadores por clúster

Los clústeres se definieron con los mismos datos que ahora se comparan (*double
dipping*), así que **los p-valores de esta prueba no son p-valores**: sirven para
ordenar genes candidatos, no como evidencia inferencial.

```{r}
#| label: marcadores
marcadores <- findMarkers(sce, groups = sce$cluster, direction = "up")

# Los 5 genes principales de cada clúster, con símbolo en vez de identificador Ensembl
top5_por_cluster <- lapply(names(marcadores), function(cl) {
  top <- marcadores[[cl]][1:5, ]
  data.frame(cluster = cl,
             gene = rowData(sce)$Symbol[match(rownames(top), rownames(sce))])
})
do.call(rbind, top5_por_cluster)
```

### 4.5 Pruebas de sensibilidad

Estas pruebas no cambian ninguna decisión: miden cuánto dependen los resultados
de las decisiones tomadas, y son lo que llena la columna «Qué se probó antes» de
la tabla de decisiones. Para comparar dos agrupamientos se usa el índice de Rand
ajustado (ARI): 1 significa particiones idénticas y 0, coincidencia por azar.

```{r}
#| label: sens-funciones
ari <- function(x, y) {
  tb <- table(x, y)
  n  <- sum(tb)
  ch2 <- function(k) k * (k - 1) / 2
  s_ij <- sum(ch2(tb)); s_i <- sum(ch2(rowSums(tb))); s_j <- sum(ch2(colSums(tb)))
  exp_i <- s_i * s_j / ch2(n)
  (s_ij - exp_i) / ((s_i + s_j) / 2 - exp_i)
}

# Mismo agrupamiento que el elegido (Louvain sobre el grafo de vecinos), con otros
# parámetros o con otro espacio de PCs
probar <- function(pcs_x, k) {
  set.seed(20260903)
  factor(clusterRows(pcs_x, NNGraphParam(k = k, cluster.fun = "louvain")))
}
```

#### 4.5.1 Normalización

Se comparó `logNormCounts` con factores de tamaño de librería (el elegido) contra
la deconvolución de `scran`, que estima los factores agrupando células parecidas.
Si un factor de la deconvolución no resulta positivo, se usa el de librería de esa
célula, y la columna `factores_no_positivos` cuenta cuántos fueron.

```{r}
#| label: sens-normalizacion
sf_lib <- librarySizeFactors(sce)
set.seed(20260903)
sf_dec <- sizeFactors(computeSumFactors(sce, clusters = quickCluster(sce)))
malos  <- !is.finite(sf_dec) | sf_dec <= 0
sf_dec[malos] <- sf_lib[malos]

sce_b <- logNormCounts(sce, size.factors = sf_dec)
dec_b <- modelGeneVar(sce_b)
set.seed(20260903)
sce_b <- runPCA(sce_b, subset_row = getTopHVGs(dec_b, n = N_HVG), ncomponents = 30)
cl_b  <- probar(reducedDim(sce_b, "PCA")[, seq_len(N_PCS)], K_VECINOS)

data.frame(
  correlacion_spearman  = round(cor(sf_lib, sf_dec, method = "spearman"), 3),
  factores_no_positivos = sum(malos),
  n_clusteres_dec       = nlevels(cl_b),
  ARI_vs_elegido        = round(ari(sce$cluster, cl_b), 3)
)
```

Los factores de tamaño coinciden casi perfectamente entre los dos métodos
(Spearman = 0.925, sin factores no positivos), y el agrupamiento resultante
es muy similar (ARI = 0.867): la elección de normalización no cambia la
estructura principal del análisis.

#### 4.5.2 Número de genes variables

Se repitió el PCA y el agrupamiento con 500, 1,000, 2,000 (el elegido) y 3,000
genes variables. La fila de 2,000 debe dar ARI = 1, y sirve de comprobación.

```{r}
#| label: sens-hvg
ns <- c(500, 1000, 2000, 3000)
hvg_n <- lapply(ns, function(n) getTopHVGs(dec, n = n))
names(hvg_n) <- ns

por_n <- lapply(ns, function(n) {
  set.seed(20260903)
  s  <- runPCA(sce, subset_row = hvg_n[[as.character(n)]], ncomponents = 30)
  cl <- probar(reducedDim(s, "PCA")[, seq_len(N_PCS)], K_VECINOS)
  c(n_clusteres = nlevels(cl), ARI_vs_elegido = round(ari(sce$cluster, cl), 3))
})

data.frame(
  n_HVG                 = ns,
  solapamiento_con_2000 = sapply(hvg_n, function(x) length(intersect(x, hvg_n[["2000"]]))),
  do.call(rbind, por_n),
  row.names = NULL
)

# ¿Quedan marcadores conocidos fuera de la selección?
marc  <- c("LEF1", "CD3E", "MS4A1", "LYZ", "NKG7")
ids_m <- rownames(sce)[match(marc, rowData(sce)$Symbol)]
data.frame(marcador = marc, sapply(hvg_n, function(x) ids_m %in% x), check.names = FALSE)
```

El agrupamiento se estabiliza a partir de 2,000 genes variables (ARI ≥ 0.95
con 3,000); con 500 o 1,000 genes el acuerdo baja (ARI 0.84–0.86) y se
pierden uno o dos clústeres. Los marcadores de referencia (LEF1, CD3E,
MS4A1, LYZ, NKG7) están presentes en las cuatro selecciones, así que la
interpretación biológica no depende de este parámetro.


#### 4.5.3 Hiperparámetros del UMAP

Los mismos datos y el mismo agrupamiento, con dos cantidades de PCs (filas) y tres
valores de `n_neighbors` (columnas). Cambia solo el dibujo. Ninguno de los seis es
«el verdadero».

```{r}
#| label: sens-umap
#| fig-cap: "UMAP con 15 y 30 PCs (filas) y n_neighbors = 5, 15 y 50 (columnas), coloreado por el clúster elegido."
#| fig-width: 12
#| fig-height: 7
grilla <- expand.grid(n_neighbors = c(5, 15, 50), n_dimred = c(15, 30))
paneles <- lapply(seq_len(nrow(grilla)), function(i) {
  set.seed(20260903)
  s <- runUMAP(sce, dimred = "PCA", n_dimred = grilla$n_dimred[i],
               n_neighbors = grilla$n_neighbors[i], name = "UMAP_prueba")
  plotReducedDim(s, "UMAP_prueba", colour_by = "cluster") +
    ggtitle(paste0(grilla$n_dimred[i], " PCs, n_neighbors = ", grilla$n_neighbors[i])) +
    theme(legend.position = "none")
})

if (requireNamespace("patchwork", quietly = TRUE)) {
  patchwork::wrap_plots(paneles, nrow = 2)
} else {
  for (p in paneles) print(p)
}
```
Las mismas poblaciones se distinguen en los seis paneles, pero su forma,
tamaño relativo y separación entre islas cambian con los hiperparámetros —
confirmando que ninguno de los seis es "el" UMAP verdadero: son
representaciones legítimas y distintas del mismo espacio de PCA.

#### 4.5.4 Agrupamiento

Se repitió el agrupamiento con otros valores de `k` y con 10 y 30 PCs.

```{r}
#| label: sens-agrupamiento
todas_pcs <- reducedDim(sce, "PCA")
variantes <- list(
  "k = 10, 15 PCs"          = probar(todas_pcs[, 1:15], 10),
  "k = 20, 15 PCs (elegido)" = sce$cluster,
  "k = 30, 15 PCs"          = probar(todas_pcs[, 1:15], 30),
  "k = 20, 10 PCs"          = probar(todas_pcs[, 1:10], 20),
  "k = 20, 30 PCs"          = probar(todas_pcs[, 1:30], 20)
)

data.frame(
  variante       = names(variantes),
  n_clusteres    = sapply(variantes, nlevels),
  ARI_vs_elegido = round(sapply(variantes, function(x) ari(sce$cluster, x)), 3),
  row.names      = NULL
)
```

El acuerdo se mantiene alto (ARI 0.81–0.95) en las cinco variantes,
aunque el número de clústeres cambia de 7 a 12 según k y el número de PCs.
La estructura principal es robusta; el número exacto de grupos sí depende
de estos parámetros, como advierte el manual del curso.

#### 4.5.5 El clúster 9 sin las 108 células de baja calidad

Es la prueba directa que faltaba. Se repitió el agrupamiento, con los mismos
parámetros y las mismas 15 PCs, sin las 108 células marcadas como `baja_calidad`.
La tabla cruza el clúster original (filas) con el nuevo (columnas), solo para las
células que se conservan.

```{r}
#| label: sens-sin108
mantener <- !sce$baja_calidad
cl_sin   <- probar(pcs[mantener, ], K_VECINOS)
table(original = sce$cluster[mantener], sin_las_108 = cl_sin)
```

Las células del clúster 9 (el de %MT alto) se dispersan entre varios
clústeres nuevos al recalcular sin las 108 células de peor calidad, en
vez de mantenerse como grupo propio. Esto respalda que el clúster 9 no era
una población biológica coherente, sino una mezcla de células de distintos
tipos con un rasgo técnico en común (mala calidad), consistente con lo
observado en la sección 4.2.

## 5. Lo que encontraron

Tras el control de calidad (llamado de células con `emptyDrops` y filtro de
%MT ≤ 35 %) quedaron 3,916 células, repartidas en 10 clústeres de 77 a 741
células tras PCA (15 componentes), UMAP y agrupamiento por grafo (Louvain,
k = 20). Un clúster, el 9, tiene un perfil técnico distinto del resto (%MT más
alto y menos cuentas y genes) y concentra la mayoría de las células de baja
calidad (sección 4.3).

Los cinco genes principales de cada clúster (sección 4.4) permiten describir el
linaje sin que esto sea todavía una anotación formal, que se hace en la clase de
anotación:

- **Linaje T:** clústeres 1 (`CAMK4`, `BACH2`), 2 (`CD8B`, `LEF1`), 3 (`CD3E`,
  `IL32`, `CCL5`), 6 (`CD96`, `CAMK4`, `BACH2`) y 8 (`BCL11B`). `LEF1` es alto en
  1, 2 y 6 (medianas de 3.5 a 3.9).
- **Mieloide:** clúster 4 (`MNDA`, `FCN1`, `LYZ`, `TYROBP`).
- **Linfocitos B:** clúster 7 (`MS4A1`, `CD79A`, `BANK1`, `CD74`, `HLA-DRA`).
- **NK:** clúster 10 (`GNLY`, `NKG7`, `CD247`).
- **Clúster 5 (77 células):** sus genes principales son ribosomales y `SYK`, y tiene
  las cuentas y los genes más altos de todos (mediana de 24,050 cuentas y 5,555
  genes). Sin detección de dobletes no se puede descartar que sean dobletes.
- **Clúster 9:** perfil técnico (sección 4.3) y sin marcadores propios; comparte
  genes de linaje T con los clústeres 1 y 6.

El diagnóstico de las componentes principales (ninguna correlaciona fuerte con
%MT ni con las cuentas totales) respalda que el criterio de 35 % de MT no
introdujo una estructura técnica dominante en el análisis, aunque el clúster 9
muestra que la separación entre biología y técnica no es perfecta incluso después
de filtrar.

### Limitaciones

- **Es una sola muestra.** Sin metadatos de donante ni de lote, las células no son
  réplicas: una sola muestra con miles de células sigue siendo n = 1. Las
  conclusiones describen esta muestra, no una población.
- **No hay efecto de lote que corregir** con estos metadatos (`colData` vacío), ni
  condiciones que comparar con pseudobulk.
- **No se detectaron dobletes.** `scDblFinder` no se pudo cargar en el clúster
  (ver «Lo que no funcionó»). Una isla intermedia entre dos poblaciones podría
  ser un doblete y no un tipo celular; el clúster 5, con las cuentas más altas,
  es un candidato.
- **Los p-valores de los marcadores son un ranking**, no evidencia inferencial.
- **El umbral de %MT (35 %) es más laxo que la convención** y se apoya en la
  evidencia por tramos de la sección 2.2 y en el diagnóstico de PCA de la
  sección 4.1.
- **El clúster 9 tiene un perfil técnico distinto** (sección 4.3): %MT más alto y
  menos cuentas y genes que el resto, y concentra 99 de las 108 células de baja
  calidad. Sus marcadores son de linaje T y no tiene un perfil propio; se conserva
  marcado y no se interpreta como una población distinta.

## Tabla de decisiones

**Criterio A3 de la rúbrica, 15 %.** Llénala sobre la marcha, no al final: la
columna que más pesa es la tercera, y reconstruirla de memoria produce
justificaciones vacías.

| Decisión | Valor elegido | Por qué | Qué se probó antes |
|---|---|---|---|
| Llamado de células | `emptyDrops`, FDR ≤ 0.001 | Recupera 3998 células, cercano a la referencia (4094); sin p-valores topados | Umbral por codo (3137) y por inflexión (4101) |
| Fracción mitocondrial máxima | 35 % | El declive sostenido de cuentas y genes detectados empieza en ~35 %; 10-35 % preserva biología legítima | MAD (11.63 %, descartaba 916 células sanas); umbral fijo de tutorial (20 %) |
| Umbral de cuentas mínimas | Ninguno adicional; referencia adaptativa: 1,721 cuentas (mediana − 5 MAD, escala log) | `emptyDrops` ya exige un perfil distinto del ambiente. Las 97 células bajo ese umbral (mínimo: 105 cuentas) se marcaron y se rastrearon en el agrupamiento en vez de descartarlas a ciegas | Umbral adaptativo de 5 MADs (clase 1) |
| Umbral de genes detectados | Ninguno adicional; referencia adaptativa: 1,034 genes (mediana − 5 MAD, escala log) | Mismo criterio; 108 células bajo el umbral (mínimo: 67 genes); 99 caen en el clúster 9 | Umbral adaptativo de 5 MADs (clase 1) |
| Células de baja calidad (clúster 9) | Conservadas y marcadas (`baja_calidad`) | Los marcadores del clúster 9 (`CD96`, `CAMK4`, `CSGALNACT1`) son de linaje T y los comparten los clústeres 1 y 6; se define por baja profundidad y %MT alto y no por un perfil propio. Descartarlo eliminaría 284 células compatibles con linfocitos T | Marcadores, `LEF1` y cruce con `baja_calidad` (secciones 4.3 y 4.4). No se probó volver a agrupar sin las 108 células |
| Dobletes | No evaluados | `scDblFinder` no carga en el clúster: al importar el paquete R se cierra por un *segfault*. El artefacto del equipo es el mitocondrial y el resto del QC no depende de este paso | Se intentó cargar `scDblFinder`; falla en una dependencia (`rtracklayer`/`Seqinfo`) |
| Normalización | `logNormCounts` (tamaño de librería y logaritmo) | Estándar de Bioconductor y consistente con `LogNormalize` de la clase 1; supone que el ARN total es ruido técnico | — |
| Genes variables | 2,000, con `modelGeneVar` y `getTopHVGs` | Convención, no un resultado; ajusta la relación media–varianza. Construyen el espacio, no anotan | — |
| Covariables eliminadas por regresión | Ninguna | El %MT está correlacionado con la biología; además, ninguna de las 10 primeras PCs correlaciona fuerte con %MT ni con cuentas (correlación máxima, en valor absoluto: 0.27 con %MT y 0.39 con cuentas) | Correlación de las PCs con %MT y cuentas (sección 4.1) |
| Número de componentes principales | 15 | Codo entre PC5 y PC6; errar por exceso es más seguro que por defecto; ninguna PC correlaciona fuerte con %MT ni cuentas | Varianza acumulada con 10, 20 y 30 PCs: 40.1 %, 42.5 %, 43.9 % |
| Hiperparámetros de UMAP | Valores por defecto de `runUMAP`, 15 PCs, semilla 20260903 | Un UMAP se usa para comunicar, no para derivar conclusiones | — |
| Agrupamiento | Louvain sobre el grafo de vecinos, k = 20, 15 PCs | Da 10 clústeres de 77 a 741 células | — |

## Lo que no funcionó

- **`scDblFinder` cierra R en el clúster.** Al cargar el paquete, R se cierra con
  un *segmentation fault* en el hook `.onLoad` de una de sus dependencias, que se
  rastreó hasta la cadena `rtracklayer`/`Seqinfo`. `error: true` no lo puede
  capturar porque R se cierra, así que el chunk quedó apagado y los dobletes sin
  evaluar. Se reporta como limitación del entorno y no se omite en silencio.
- **El clúster 9 no se pudo resolver del todo.** Tiene %MT alto y pocas cuentas y
  genes, y concentra 99 de las 108 células de baja calidad (sección 4.3). Sus
  marcadores son de linaje T y no tiene un perfil propio, pero no se hizo la
  prueba directa (volver a agrupar sin las 108 células y ver si el clúster
  desaparece), así que la interpretación queda como una hipótesis.

## Registro de sesión

```{r}
#| label: sesion
sessionInfo()
```

::: {.callout-tip}
## Por qué este bloque no se borra

`sessionInfo()` es lo que permite que dentro de un año alguien sepa con qué
versiones corrió esto. Es la diferencia entre un análisis reproducible y uno que
funcionaba en la máquina de quien lo escribió.
:::
